臺灣高等法院民事判決　　　　　　　　　 93年度上字第773號
上　訴　人　乙○○
被上訴人　　甲○○
訴訟代理人　陳俊宏律師
上列當事人間，因返還價金等事件，上訴人對於中華民國93年 8
月6日臺灣臺北地方法院93年度重訴字第376號第一審判決，提起
上訴，經本院於94年 3月22日言詞辯論終結，判決如下：
    主  文
原判決關於命上訴人給付超過新臺幣捌拾肆萬捌仟玖佰元本息部
分，及該部分假執行之宣告，暨訴訟費用之裁判均廢棄。
上開廢棄部分，被上訴人在第一審之訴，及其假執行之聲請均駁
回。
其餘上訴駁回。
第一、二審訴訟費用除確定部分外，由上訴人負擔30%，其餘由
被上訴人負擔。
    事實及理由
一、被上訴人起訴主張：上訴人所有坐落台北市○○○路○段135
    巷20弄3號7樓房、地(以下稱系爭房地)，委託其父林祖光於
    92年6月15日經由訴外人信義房屋仲介股份有限公司(以下簡
    稱信義仲介公司）仲介以總價新臺幣(以下同)900 萬元，出
    售予被上訴人，而與被上訴人簽訂不動產買賣合約書 (以下
    稱系爭合約)，被上訴人已於92年8月中旬依約付清全部房地
    價款，同年 9月間僱工進行房屋修繕，經拆除天花板發現混
    凝土剝落十分嚴重，鋼筋裸露，通知信義仲介公司人員到場
    ，由信義仲介公司指定訴外人世桓工程顧問有限公司 (以下
    稱世桓公司 )於廚房、陽台、飯廳、臥房等處之天花板、樑
    柱取樣，進行硬化混凝土氯離子含量檢測，結果為氯離子含
    量(kg/m以下同)竟分別高達1.794、1.631等數值，均為CNS
    規範標準值 0.3之數倍以上；再經混凝土鑽心試體抗壓檢測
    僅有110kgf/c㎡，遠低於標準值，嚴重影響建築物之安全，
    顯已嚴重減少系爭房屋之價值及通常效用。為此，基於侵權
    行為損害賠償請求權、返還減少價金請求權之法律關係，求
    為命上訴人應與林祖光連帶給付被上訴人 3,611,861元本息
    之判決(原法院判命上訴人應給付被上訴人2,829,688元，駁
    回被上訴人其餘之訴，被上訴人敗訴部分未據聲明不服，不
    予贅述。 )並聲明：(一)上訴駁回。(二)第二審訴訟費用由
    上訴人負擔。
二、上訴人則以：被上訴人經由信義仲介公司所買受上訴人所有
    之系爭房地，73年上訴人僅於交屋、遷入居住前，委託當時
    良華室內裝潢工程行進行局部裝潢，此後未曾對系爭房屋作
    過任何之裝修，居住期間從未聞有天花板剝落、鋼筋裸露等
    情事發生，歷經921、331大地震，均無異樣，顯系被上訴人
    修繕時施工不當，所以致之；上訴人委託信義仲介公司出售
    時，載明從未做過海砂屋檢測，絕無隱瞞行為，且時空轉移
    ，十九年前之氯離子含量標準與今不同，非得以現今標準衡
    量過往，被上訴人於買受前尚曾觀看過，如今被上訴人又將
    之轉手賣予信義仲介公司，豈有損失，其主張系爭房屋為海
    砂屋，居心叵測等語，資為抗辯。並聲明：(一)原判決不利
    於上訴人部分廢棄。(二)廢棄部分被上訴人在第一審之訴駁
    回。(三)第一、二審訴訟費用由被上訴人負擔。
三、被上訴人主張上訴人所有系爭房地，委託其父林祖光於92年
    6月15日經由訴外人信義仲介公司仲介以總價900萬元，出售
    予被上訴人，而與被上訴人簽訂系爭合約，被上訴人已於92
    年8月中旬依約付清全部房地價款，同年9月間鳩工修繕，經
    拆除天花板發現混凝土剝落，鋼筋裸露等事實，為上訴人所
    不爭執，且有系爭合約 (原審卷第6頁至第12頁)、授權書、
    照片、及被上訴人致上訴人之存證信函 (同上卷第17頁至第
    34頁 )在卷為憑；被上訴人主張之上開事實，應堪信為真實
    。
四、查被上訴人於買受系爭房屋，進行鳩工修繕時，經拆除天花
    板發現混凝土剝落，鋼筋裸露，由信義仲介公司指定訴外人
    世桓公司於廚房、陽台、飯廳、臥房等處之天花板、樑柱取
    樣，進行硬化混凝土氯離子含量檢測，結果氯離子含量分別
    為 1.631、1.060、1.794、1.101等數值，均為CNS規範標準
    值 0.3之數倍以上；再經混凝土鑽心試體抗壓試驗，結果抗
    壓強度為 111.12kgf/c㎡；訴訟進行中再委託臺北市結構工
    程工業技師公會就系爭房屋之混凝土之氯離子含量予以檢測
    ，其結果最大含量1.092、最小含量0.704，認系爭房屋因氯
    離子含量高、中性化深度超過梁柱樓版等鋼筋混凝土結構設
    計保護層厚度及混凝土強度偏低，產生樓版、梁鋼筋銹蝕及
    保護層剝落現象，和柱鋼筋有銹蝕之虞，研判系爭房屋結構
    安全有顧慮，需進行結構補強修復，始可繼續使用等事實，
    為上訴人所不爭執(原審卷第96頁)，且有世桓公司之試驗報
    告 (原審卷第13至第15頁)、及93年4月16日臺北市結構工程
    工業技師公會(93)北結師鑑字第1569號鑑定報告書 (原審卷
    第62頁至第90頁 )在卷為憑。被上訴人向上訴人所買受之系
    爭房屋，為一般俗稱所謂之海砂屋，已非無疑。
五、按：物之出賣人對於買受人，應擔保其物依民法第 373條之
    規定危險移轉於買受人時，無滅失或減少其價值之瑕疵，亦
    無滅失或減少其通常效用，或契約預定效用之瑕疵；買賣因
    物有瑕疵，而出賣人應負擔保之責者，買受人得解除其契約
    ，或請求減少其價金，但依情形，解除契約顯失公平者，買
    受人僅得請求減少價金，同法第354條第一項前段、第359條
    分別定有明文。本件上訴人所出售之系爭房屋，係屬一般俗
    稱所謂之海砂屋，因氯離子含量高、中性化深度超過樑柱樓
    板等鋼筋混凝土結構設計保護層厚度及混凝土強度偏低，產
    生樓板、樑鋼筋銹蝕及保護層剝落現象，和柱鋼筋有銹蝕之
    虞，經臺北市結構工程工業技師公會研判其結構安全有顧慮
    ，需進行結構補強修復，始可繼續使用，依通常交易觀念，
    顯有未具備其通常效用、及減少其價值之瑕疵；該等瑕疵非
    經檢測無從以目視得知，自不得以被上訴人締約前曾觀看系
    爭房屋，而認其於簽約時即知有上揭瑕疵存在。矧民國83年
    以前，或因不知混凝土中之氯離子含量過高，會使混凝土隨
    時間剝落，進而銹蝕鋼筋，以致未制定混凝土氯離子含量之
    國家標準，但於制定後所為之交易，即應受此一國家標準之
    規範，是於83年後買賣之前所建築完成之房屋，非不得以該
    國家標準認定混凝土中之氯離子含量是否過高，本院89年度
    重上字第170號判決，同此見解，足資參照；上訴人抗辯不
    得以現今之標準為過往之準則，自非可採。上訴人依前揭法
    條規定，自應負系爭房屋之瑕疵擔保責任；被上訴人據以請
    求減少價金，尚無不合。
六、查：買受人因買賣標的存有物之瑕疵而請求減少價金者，其
    本質亦為不完全給付損害賠償之一種，此觀民法第 360條規
    定自明，有最高法院89年度臺上字第30號判決意旨，足資參
    照。經查：
(一)本件被上訴人於92年6月15日以900萬元買受系爭房地後，未
    依臺北市結構工程工業技師公會前開鑑定報告書之建議，予
    以結構補強修復，93年7月21日即以8,190,100元出售、移轉
    登記予信義仲介公司，其間之價差為 809,900元之事實，為
    兩造所不爭執，且有被上訴人提出之不動產買賣合約書 (本
    院卷第44頁至第54頁)、系爭房地登記謄本(本院卷第24、25
    頁 )在卷足稽；此部分之價差，自屬被上訴人買受之系爭房
    屋，因係海砂屋所減少之價金，被上訴人自得請求返還。
(二)被上訴人主張因上訴人所出售系爭房屋為海砂屋，所衍生支
    出之鑑定費合計39,000元，業據被上訴人提出支出之收據等
    影在卷(本院卷第67、68頁)為憑；此部分之支出，因上訴人
    出售之系爭房屋為海砂屋，不為完全給付所生之損害，被上
    訴人請求上訴人賠償損害，於法尚非無據，應予准許。
(三)被上訴人主張支出之購屋費用 148,432元、委任律師費19萬
    元、因購屋支付交通銀行 378,884元、支付管理費、水電費
    、瓦斯費、房屋稅合計24,886元等 (見本院卷第79至第81頁
    ) 等應由上訴人賠償，被上訴人提出支出證明固屬不虛；惟
    查被上訴人購屋所支出仲介費、契稅、規費、印花稅、謄本
    費、過戶代書費、設定代書費、保險費均係被上訴人承購房
    屋所必須支出之費用，並非上訴人交付系爭房屋為海砂屋之
    不完全給付所生之損害；簡言之，設若上訴人所出售、交付
    之房屋非海砂屋，被上訴人仍須支付上開稅、費，被上訴人
    請求上訴人賠償，自非有據。我國民、刑訴訟第一、二審訴
    訟，尚未採非律師不得代理之訴訟制度，被上訴人因本件訴
    訟所支出律師公費，與上訴人交付系爭房屋為海砂屋之不完
    全給付，尚難認有相當因果關係，其請求上訴人賠償，亦非
    有據。管理費、水電費、瓦斯費、房屋稅等稅費，均係基於
    房屋所有權人所應支付，被上訴人買受上訴人之系爭房屋，
    業將所有權移轉登記予被上訴人，自應由被上訴人支付，且
    其支付與上訴人交付系爭房屋為海砂屋之不完全給付，顯無
    相當因果關係，其請求上訴人賠償，自非有據。至於被上訴
    人支付予交通銀行之款項，不僅未據釋明為何支付，且依一
    般通常之觀念，或係因購屋向交通銀行貸款，按月攤還所支
    付之本息，亦與上訴人交付系爭房屋為海砂屋之不完全給付
    ，無相當因果關係，其請求上訴人賠償，難認有據。
(四)綜合上述，被上訴人因上訴人所交付之系爭房屋為海砂屋，
    所減少價金、所生損害合計 848,900元，被上訴人基於民法
    第359條之規定，請求上訴人給付848,900元，於法尚非無據
    ，應予准許；逾越上開範圍之請求，自屬無據，不應准許。
七、給付無確定期限者，債務人於債權人得請求給付時，經其催
    告而未為給付，自受催告時起，負遲延責任。其經債權人起
    訴而送達訴狀，或依督促程序送達支付命令，或為其他相類
    之行為者，與催告有同一之效力。遲延之債務，以支付金錢
    為標的者，債權人得請求依法定利率計算之遲延利息；又應
    付利息之債務，其利率未經約定，亦無法律可據者，週年利
    率為5%，民法第229條第2項、第233條第1項前段、第 203條
    分別定有明文。查本件被上訴人請求上訴人給付所減少之價
    金約金，以支付金錢為標的，又未約定利率，併請求給付自
    起訴狀繕本送達翌日起，即93年 3月26日起至清償日止按年
    息5%計算之利息，於法有據，亦應予准許。
八、綜上所述，原法院於上開範圍內為被上訴人勝訴判決並為假
    執行之宣告，經核於法尚無不合；上訴意旨指摘原法院此部
    分之判決不當求予廢棄，非有理由，應予駁回；原法院逾越
    上開範圍為被上訴人勝訴判決，容有未恰，上訴意旨指摘原
    法院此部分之判決不當求予廢棄，非無理由，應由本院予以
    廢棄，更為判決如主文第二項所示。
九、本件事證已臻明確，兩造其他攻擊、防禦方法，及提出未援
    用之證據，經斟酌後認不影響判決基礎，無逐一論述必要，
    併此敘明。
據上論結，本件上訴為一部有理由，一部無理由，爰判決如主文
。
中　　華　　民　　國　　94　　年　　3　 　月　　29　　日
                  民事第五庭    審判長法　官  林丁寶
　　　　　　　　　　　      　　　　　法　官  高鳳仙
　　　　　　　　　　　      　　　　　法　官  陳博享
正本係照原本作成。
如不服本判決，應於收受送達後二十日內向本院提出上訴書狀，
其未表明上訴理由者，應於提出上訴後二十日內向本院補提理由
書狀（均須按他造當事人之人數附繕本）上訴時應提出委任律師
或具有律師資格之人之委任狀；委任有律師資格者，另應附具律
師資格證書及釋明委任人與受任人有民事訴訟法第四百六十六條
之一第一項但書或第二項（詳附註）所定關係之釋明文書影本。
中　　華　　民　　國　　94　　年　　3 　　月　　30　　日
　　　　　　　　　　　　　　　　　　　書記官   鄭靜如
附註：
民事訴訟法第四百六十六條之一（第一項、第二項）：
對於第二審判決上訴，上訴人應委任律師為訴訟代理人。但上訴
人或其他法定代理人具有律師資格者，不在此限。
上訴人之配偶、三親等內之血親、二親等內之姻親，或上訴人為
法人、中央或地方機關時，其所屬專任人員具有律師資格並經法
院認為適當者，亦得為第三審訴訟代理人。
